臺灣高雄地方法院民事判決　九十一年度保險字第六三號
　　原　　　告　甲○○
　　法定代理人　乙○○
右當事人間給付保險金事件，本院判決如左：
    主    文
被告應給付原告新台幣伍拾柒萬貳仟零伍拾陸元及自民國九十一年九月二十一日起至
清償日止按週年利率百分之十計算之利息。
訴訟費用由被告負擔。
本判決於原告以新台幣壹拾玖萬元供擔保後得假執行。但被告如於假執行程序實施前
以新台幣伍拾柒萬貳仟零伍拾陸元為原告供擔保後，免為假執行。
    事　　實
甲、原告方面：
  一、聲明：求為判決除假執行擔保金額外如主文所示。
  二、陳述：
      伊於民國九十一年一月十四日以自己為被保險人而向被告投保「詳安終身壽險
      」，並附加防癌終身健康、住院醫療、日額型住院醫療終身健康、手術醫療終
      身健康等保險附約，嗣至同年四月間，伊因膀胱功能障礙而至健新醫院就診時
      ，乃聽從醫師建議而順便作子宮頸抹片檢查，同年五月間證實伊罹患子宮頸原
      位癌，伊隨即於同年五月六日前至長庚紀念醫院進行子宮頸圓錐狀切除手術，
      並於同年月二十日再因手術後傷口出血而再至該院進行止血手術而至同月二十
      二日始行出院，伊於出院後即檢具相關資料向被告聲請給付保險金，惟竟遭被
      告以投保時未據實告知病史而寄發存證信函解除契約拒絕理賠，惟伊固曾於投
      保前之九十年十二月七日至高雄市三民區衛生所（慈美婦產科醫師配合義診）
      作一年一次子宮頸抹片檢查而經檢出子宮頸輕微發炎之症狀，但伊為此於同年
      月十九日至「張茂森婦產科診所」就診後，醫師僅交待伊取藥服用後即可痊癒
      ，且子宮頸輕微發炎亦非子宮頸癌之前兆，與伊嗣後罹患子宮頸原位癌間並無
      關係，此之事件自非保險法第六十四條第二項之重要告知事項，況被告之業務
      員即訴外人魏旭志於招攬系爭保險契約而與伊書立系爭保險要保書時，其乃要
      求伊先在要保人簽名處簽名，後僅再詢問伊幾個基本資料及簡單問題（諸如有
      無罹患重大疾病，最近有無往院等）後即由其自己填載及勾選要保書上之所有
      資料，其間訴外人魏旭志並未問及伊最近有無看過醫生或有服用藥物之類之問
      題，被告之業務員既未曾向伊詢問告知事項欄內之各項問題，伊實無負據實告
      知之義務，被告於保險事故發生後始再以伊未盡告知義務為由解除系爭保險契
      約自為無據，今系爭保險契約所定之保險事故既已發生，被告自應依系爭保險
      契約之約定給付保險金，為此乃依約請求被告應給付五十七萬二千零五十六元
      之保險金及自起訴狀繕本送達之翌日即九十一年九月二十一日起至清償日止按
      週年利率百分之十計算之利息。
  三、證據：提出保險單、人壽保險要保書、診斷證明書、存證信函、保險保障統計
            分析說明表等件為證，並聲請訊問證人魏旭志、高銘聰。
乙、被告方面：
  一、聲明：求為判決
            (1)、駁回原告之訴及假執行之聲請。
            (2)、如受不利之判決，願供擔保免為假執行
  二、陳述：
      原告於投保前之九十年十二月七日曾在「慈美婦產科診所」經子宮頸抹片檢查
      而發現有慢性發炎之情形，嗣又因自覺陰道分泌物多而於同月十七日復向「張
      茂森婦產科醫院」求診，經診斷結果為子宮頸炎，而女性子宮頸細胞可能因長
      期受到刺激或感染而發生一連串致炎症反應，正常健康之子宮頸細胞會因此而
      變得異常增生，而可能轉變為早期的子宮頸癌細胞，故子宮頸發炎乃為子宮頸
      癌之成因之一，惟原告於九十一年一月十四日要保時，原應依要保書第十一項
      之告知事項據實陳述，詎原告對「被保險人最近二個月內是否曾受傷或生病接
      受醫師治療，診療或用葯」之事項答覆為「否」，其顯然違反保險法第六十四
      條第一項之告知義務，且其結果已影響伊對危險之估計，而其未說明之事實與
      危險之發生間，二者乃存在相當因果關係，伊自得依法解除系爭保險契約而無
      庸理賠，原告主張自為無據。
  三、證據：提出病歷摘要表等件為證。
丙、本院依職權向中央健保局高屏分局調閱原告就醫記錄，並向慈美婦產科診所、張
    茂森婦產科診所、高雄長庚醫院調閱原告病歷。
    理　　由
一、本件原告主張伊於民國九十一年一月間以自己為被保險人而向被告投保「詳安終
    身壽險」，並附加防癌終身、住院醫療、日額型住院醫療、手術醫療等保險附約
    ，嗣至同年四月間，伊因膀胱功能障礙而就診治療時，乃聽從醫師建議而順便作
    子宮頸抹片檢查，同年五月間證實伊罹患子宮頸原位癌，伊隨即於同年五月六日
    前至長庚紀念醫院進行子宮頸圓錐狀切除手術，並於同年月二十日因手術後傷口
    出血而再至該院進行止血手術而至同月二十二日始行出院，而伊於出院後即檢具
    相關資料向被告聲請給付保險金，竟遭被告以投保時未據實告知病史而發函通知
    解除契約並拒絕理賠，惟伊於投保前固曾在九十年十二月間作子宮頸抹片檢查而
    經檢出子宮頸輕微發炎之症狀，但伊就診後醫師僅交待取藥服用後即可痊癒，伊
    所患子宮頸輕微發炎與嗣後罹患子宮頸原位癌間並無關係，且被告之業務員即訴
    外人魏旭志於招攬系爭保險契約而予伊書立系爭保險契約之要保書時，乃要求伊
    先在要保人簽名處簽名後即僅再詢問幾個基本資料及簡單問題，後即由其自行填
    載及勾選要保書上之所有資料，並未問及伊最近有無看過醫生或有服用藥物之問
    題，伊自無違反據實告知之義務，被告於保險事故發生後始再以伊未盡告知義務
    而解除系爭保險契約自為無據，今系爭保險契約所定之保險事故既已發生，被告
    自應依約賠付保險金，為此乃依兩造所訂保險契約請求被告應給付如主文第一項
    所示之金額及按年息百分之十計算之遲延利息等語，被告則以原告於投保前即曾
    經子宮頸抹片檢查而發現有慢性發炎之情形，嗣又因自覺陰道分泌物多而復向婦
    產科醫院求診而經診斷為子宮頸炎，而子宮頸發炎乃為子宮頸癌之成因之一，惟
    原告於要保時原應依要保書第十一項之告知事項據實陳述，詎原告對該書面詢問
    乃答稱未於最近二個月內曾生病接受醫師治療、診療或用葯，其顯然違反保險之
    重要事項告知義務，且其結果已影響伊對危險之估計，而其未說明之事實與危險
    之發生間乃存有相當因果關係，伊自得依保險法第六十四條規定解除系爭保險契
    約，原告主張依已溯及失效之保險契約請求賠付保險金自為無據等語置辯。
二、本件原告主張伊於上開時日以自己為被保險人而向被告投保終身壽險，並附加防
    癌、住院醫療、日額型住院醫療、手術醫療等保險附約，嗣伊因膀胱功能障礙而
    於九十一年四月間至健新醫院就診時乃順便作子宮頸抹片檢查，同年五月間即證
    實伊罹患子宮頸原位癌，伊隨即於同年五月六日前至長庚紀念醫院進行子宮頸圓
    錐狀切除手術，並於同年月二十日再因手術後傷口出血而至該院進行止血手術，
    並於同月二十二日始行出院，嗣伊於出院後檢具相關資料向被告聲請給付保險金
    ，被告竟以伊投保時未據實告知病史而於同年七月二十二日發函通知解除系爭保
    險契約而拒絕理賠等情，此有原告所提保險單、人壽保險要保書、診斷證明書、
    存證信函等件在卷可稽，並經本院調閱長庚紀念醫院高雄分院病歷查閱無訛，被
    告於此亦不爭執而堪信原告此部分之主張為真實，惟被告則另以前開情詞置辯。
    按訂立契約時，要保人對於保險人之書面詢問，應據實說明，要保人故意隱匿，
    或因過失遺漏，或為不實之說明，足以變更或減少保險人對於危險之估計者，保
    險人得解除契約；其危險發生後亦同，但要保人證明危險之發生未基於其說明或
    未說明之事實時，不在此限，保險法第六十四條第一、二項定有明文。經查：
    (1)、本件原告於投保前之九十年十二月七日乃在高雄市三民區衛生所接受「慈美
        婦產科診所」醫師前往支援所作子宮頸抹片檢查，檢查結果乃為「輕微發炎
        （黴菌感染）」，嗣至同年月十九日乃至「張茂森婦產科診所」就診，主訴
        子宮頸及陰道發炎就醫，經主治醫師給予藥物治療乙次後即未再繼續接受治
        療乙節，此有張茂森婦產科診所、慈美婦產科診所函件函件暨所附病歷、全
        民健康保險婦女子宮頸抹片檢查單等件在卷可稽，而原告於九十一年一月十
        四日填具要保書之告知事項時，就其中之「被保險人最近二個月內是否曾因
        受傷或生病接受醫師治療、診療或用藥」、「被保險人過去二年內是否曾因
        接受健康檢查有異常情形而被建議接受其他檢查或治療」等事項乃均勾填「
        否」，又原告於投保時，上開告知事項乃由被告業務員魏旭志予以填載，惟
        其於填寫時曾大約詢問原告五年內是否有住過院，並統稱式之詢問其最近五
        年內有無生病、檢查、住院等紀錄，而原告均稱沒有等情，此有告知事項表
        在卷可憑，並經證人魏旭志到庭證述在卷，是原告於投保前之一個月內既曾
        作過子宮頸抹片檢查，且檢查結果乃為輕微發炎，並於此後不及半個月內再
        因子宮頸及陰道發炎就醫而經投藥，其於數日後投保時，於此自已知之甚明
        ，而該告知事項表乃係由原告親自簽名，其縱非由本身親自逐項填載而由業
        務人代為勾填，惟依其夫即證人高銘聰於本院審理中乃曾到庭證稱業務員即
        證人魏旭志曾詢及原告有否住院、開刀之事項，且依其於起訴狀中所自承之
        於前亦曾投保南山人壽保險而將之終止改保系爭保單，並衡之以常人於見及
        應簽名之文書時乃均會初略過目其大概內容以觀，原告於簽名時自應已見及
        各該詢問事項係有關其個人健康情況之大概，其於要保時就此書面詢問自不
        得以非其所親填而諉為不知，今原告於其投保前一個月內既曾接受醫師檢查
        且經並投藥治療，其於應盡之告知義務自有故意或過失隱匿之違反，原告所
        辯已盡據實說明之義務云云應無足採。
    (2)、按若保險事故與要保人所未告知或不實說明之事項並無關聯，則該事項已確
        定對保險事故之發生不具任何影響，保險人亦未因該未告知或不實說明之事
        項，而造成額外之負擔，「對價平衡」並未遭破壞，故此時保險人即不得以
        此為由，解除契約，否則即與誠信原則有違，此為當然之解釋，並非法律故
        意排除（八十一年四月二十日修正保險法時，為免爭議，於第六十四條第二
        項即增列「要保人證明危險之發生未基於其說明或未說明之事實時，不在此
        限。」之但書），最高法院八十二年度台上字第二七九號著有判決。本件原
        告於投保前乃於作子宮頸抹片檢查時即檢出「輕微發炎（黴菌感染）」之症
        狀，嗣並再至婦產科診所就診時主訴子宮頸及陰道發炎而經醫師給予藥物治
        療，而其投保後於同年五月間即證實罹患子宮頸原位癌而隨即至長庚紀念醫
        院進行子宮頸圓錐狀切除手術固如上述，惟原告於投保前半年，除至張茂森
        婦產科診所、慈美婦產科診所進行與本案有關之診療外，其餘如「宏德外科
        聯合診所（九十年五月一日）」、「何牙醫診所（九十年五月一日）」、「
        馨蕙馨醫院（九十年九月八日）」、「汪昇勳耳鼻喉（九十年十一月十日）
        」、「翰祥診所（九十年十一月十六日）」、「宇田耳鼻喉（九十一年一月
        四）」等之看診均與本院無關乙節，此為兩造所不爭執，並有中央健康保險
        局高屏分局保險對象就醫紀錄查詢單在卷可憑，而子宮頸癌乃因暴露在外界
        之子宮頸表皮細胞受刺激變化而成，在大多數的情況下，由一完全正常之子
        宮頸細胞轉變成癌細胞，需要數年至數十年之時間，在此轉變過程，子宮頸
        表皮細胞之形態會呈現明顯之階段性變化即癌前期，而處於癌前期之子宮頸
        表皮細胞並不必然會進展至癌細胞，甚至可能會恢復過去完全正常之情況，
        只有少數癌前期子宮頸細胞會完全進展至癌細胞之地步，一開始此諸癌細胞
        只侷限在子宮頸表皮層，此即為子宮頸原位癌，而致癌之危險因子，依流行
        病學之研究發現，性經驗之年齡越早、性伴侶越多，或懷孕、生產次數越多
        者，越容易罹患子宮頸癌，尤其係性伴侶之數目更顯其重要性，其他如家庭
        遺傳基因、抽煙、性荷爾蒙、免疫力、子宮頸經常性發炎（含糜爛、潰瘍）
        等亦皆屬之，惟近年依分子生物醫學之研究，子宮頸癌的直接致病原乃為人
        類乳突瘤病毒、人類皰疹病毒、人類巨大細胞病毒，尤其係人類乳突瘤病毒
        乃是目前世界上所有醫學家公認最直接的子宮頸癌致病原，是原告於投保前
        固曾診斷出子宮頸輕微發炎及陰道發炎等症狀，惟其於此之前均無任何婦科
        或子宮頸方面之就診記錄，其自應無子宮頸經常性發炎之病史，且子宮頸發
        炎僅係子宮頸原位癌之危險因子而非直接致病原，其於投保時就此檢查及治
        療雖未據實告知，然此之事實並未足以變更或減少保險人之被告對於危險之
        估計，且未造成其額外之負擔，對價平衡並未遭致破壞，此之事實自非屬重
        要事項，保險人之被告自不得嗣後以此為由而主張解除契約，被告所辯其得
        因原告未據實告知而解除系爭保險契約云云自屬無據。
    綜上所述，原告於投保時固因故意或過失隱匿其在投保前一個月內曾接受醫師檢
    查並經投藥治療之事實而未盡其應據實告知之義務，惟其隱匿之就醫事實與其嗣
    後所生保險事故之子宮頸原位癌之發生並非直接致病原，此並未足以變更或減少
    被告對於危險之估計，亦未造成其額外負擔而使對價平衡遭致破壞，保險人之被
    告並不得以此非屬重要事項之未告知而嗣後以此為由主張解除契約，是系爭保險
    契約自不因被告之主張解除而告溯及消滅，系爭契約自仍有效存在，今系爭保險
    契約所約定之保險事故既已發生，被告依約自應負給付保險金之義務，從而本件
    原告依系爭保險契約之約定請求被告應給付如主文第一項所示之金額及自起訴狀
    繕本送達之翌日即九十一年九月二十一日起至清償日止按週年利率百分之十計算
    之利息，依法即無不合，自應予以准許。
三、本件兩造均陳明願供擔保請准為假執行或免為假執行之宣告，經核均無不合，爰
    分別酌定相當之擔保金額准許之。
四、據上論結，本件原告之訴為有理由，合依民事訴訟法第七十八條、第三百九十條
    第二項、第三百九十二條，判決如主文。
中　　　華　　　民　　　國　 　九十一 　　年　　 十二　　 月　　十八　　日
                              臺灣高雄地方法院民事第五庭
~B法　官　黃　宏　欽
右為正本係照原本作成。
如不服本判決，應於判決送達後廿日內，向本院提出上訴狀並表明上訴理由，如於本判決
宣示後送達前提起上訴者，應於判決送達後十日內補提上訴理由書（須附繕本）。
中　　　華　　　民　　　國　　九十一　　年　　 十二　　 月　　　十八　　　日
~B法院書記官　史華齡
